臺灣花蓮地方法院民事判決　　　　　　　 100年度訴字第89號
原　　　　告　湯家銘即湯棋豐
被　　　　告　林玥楹
兼訴訟代理人　湯智傑
上列當事人間請求履行契約等事件，本院於中華民國100年8月3
日言詞辯論終結，判決如下：
    主      文
被告林玥楹應將坐落於花蓮縣瑞穗鄉○○段361-7、361-8地號土
地暨其上同段130 建號建物（門牌號碼為花蓮縣瑞穗鄉○○○街
51號）之所有權移轉登記予原告。
被告湯智傑就第一項不動產於民國98年10月8 日經花蓮縣玉里地
政事務所以玉地普字第043345號收件所為新臺幣佰萬元抵押權
設定登記應予塗銷。
訴訟費用由被告負擔。
    事實及理由
一、按訴狀送達後，原告不得將原訴變更或追加他訴，但不甚礙
    被告之防禦及訴訟之終結者，不在此限。被告於訴之變更或
    追加無異議，而為本案之言詞辯論者，視為同意變更或追加
    。民事訴訟法第255條第1項第7款、第2項定有明文。本件原
    告原起訴主張依原告與被告林玥楹所簽立之離婚協議書約定
    ，被告林玥楹應將坐落花蓮縣瑞穗鄉○○段361-7、361-8地
    號土地及其上130 建號建物（門牌號碼花蓮縣瑞穗鄉○○○
    街51號）（下稱系爭房地）移轉登記予原告。嗣於訴狀送達
    後，以被告林玥楹與其子湯智傑通謀以虛偽之代償債務為由
    ，將系爭房地設定抵押權予湯智傑，認系爭房地之抵押權登
    記屬通謀虛偽而為無效，因此依民法第87條第1項、第242條
    規定，另求為判決：被告湯智傑就系爭房地於民國98年10月
    8 日經花蓮縣玉里地政事務所以玉地普字第043345號收件所
    為新台幣（下同）300 萬元抵押權設定登記應予塗銷。查被
    告林玥楹於原告所提移轉系爭房地所有權之訴中，抗辯原告
    於離婚協議時同意承擔系爭房地之貸款，嗣後卻由被告湯智
    傑代為清償，並提出清償證明，與原告追加起訴被告湯智傑
    應塗銷系爭房地抵押權設定之訴證據資料共通，可相互利用
    ，且被告湯智傑於收受原告追加訴狀繕本後，不為異議，並
    到場為實體答辯，視為同意上開訴之追加，原告所為訴之追
    加，程序上無不合，應予准許。
二、原告主張：
(一)被告林玥楹本為原告之妻，雙方於91年12月25日簽署離婚協
    議書，並於同年12月26日辦妥離婚登記。依該離婚協議書第
    四條(三)所載，女方同意將名下所有之系爭房地過戶給男方
    ，則依約定被告林玥楹自須將系爭房地移轉過戶予原告。然
    離婚協議書簽署後迄今，被告林玥楹遲遲未肯將系爭房地移
    轉過戶予原告，經原告一再催促履行，被告林玥楹乃遲未履
    行，原告無奈始於99年6 月18日正式寄發存證信函促請被告
    林玥楹儘速將系爭房地移轉過戶予原告，然仍為被告林玥楹
    嚴詞拒絕，並以原告須額外負擔貸款266 萬元等事由，作為
    移轉之對價，惟兩造並未有如此約定。
(二)被告林玥楹雖辯稱兩造於91年12月25日協議離婚時，其每月
    所需繳納的貸款金額高達8 萬元，故離婚時被告林玥楹將花
    蓮房產過戶給原告，請求原告幫忙負擔房屋貸款云云，惟依
    上開離婚協議書第四條(三)約定：「女方同意將名下所有之
    土地坐落瑞穗鄉○○段地號0000-0000及0000-0000共兩筆過
    戶給男方。另將名下之房子建號00000 -000門牌號仁愛三街
    51號同時過戶給男方。」除此之外，並未就不動產上之貸款
    清償問題相互約定，亦未以之作為過戶之條件。實則兩造為
    此已爭執多時，被告林玥楹執意取得雙方夫妻關係存續期間
    所增加之全部夫妻財產，而原告離婚後孑然一身，夫妻二人
    於婚姻存續期間所增加之財產，無一歸屬原告，系爭房地所
    有權現今仍登記為被告林玥楹所有，兩造既已離婚，豈有由
    原告負責繳清貸款，而仍由被告林玥楹享有不動產所有權之
    理。
(三)又原告於99年6月18日及7月16日兩度委請律師發函予被告林
    玥楹，並明白表示將對其提起訴訟，被告林玥楹明知系爭房
    地即將被訴請移轉過戶，為達損害原告之目的，竟虛偽設定
    抵押權於被告湯智傑。系爭房地之土地及建物謄本他項權利
    部雖載有「抵押權人自民國94年1 月30日起代償債務人以本
    約不動產向土地銀行抵押貸款所衍生之債務」等語，然而被
    告湯智傑係原告與被告林玥楹所生之子，且被告湯智傑並無
    工作收入，根本不可能有資力代償被告林玥楹對土地銀行之
    貸款債務，故被告林玥楹辯稱其為不影響自身的信用狀況，
    於94年1月5日至花蓮玉里土地銀行，辦理塗銷查封登記，而
    後就開始由兒子繳納房屋貸款云云，實不足採，被告間應無
    債權債務關係存在。被告間既無債權債務關係存在，則為抵
    押權所擔保之債權即不存在，為從屬權利之抵押權亦無所附
    麗，自應予以塗銷。從而，被告林玥楹依離婚協議書之約定
    本應將系爭房地所有權移轉予原告，又系爭房地設定之抵押
    權既係出於通謀虛偽意思表示而無擔保債權存在，被告林玥
    楹本得依其所有權人之地位請求塗銷，竟怠於行使，原告為
    保全債權，自得依民法第242 條規定，代位被告林玥楹請求
    被告湯智傑應塗銷系爭抵押權登記。
(四)聲明判決如主文所示。
三、被告林玥楹、湯智傑則以：
(一)被告林玥楹與原告結婚後一直努力去照顧家庭，反觀原告只
    有向被告林玥楹壓榨的現象，65年3月結婚至78年9月共計13
    年之時間，被告林玥楹最終因受不了精神壓力及原告一直索
    討金錢無度，而辦理離婚。80年當時的社會經濟起步，被告
    林玥楹當下在友人的教導下當起房屋仲介，之後所得收入慢
    慢購置房地產，希望能讓三個孩子日後無購屋之擔憂。事隔
    兩年後，因原告之母親一直請求被告林玥楹需要一個完整的
    家庭為由，於80年3 月21日再次登記結婚。被告林玥楹努力
    撫養三個小孩及婆婆，所賺得的金錢就是想買房子，繳交貸
    款，希望能讓子女以後各自有房子，於82年買入雲林縣虎尾
    鎮東屯里79之2號房產，貸款400萬元，於83年間因土地仲介
    之酬勞，做為頭期款買入瑞穗之房產向銀行貸款300 萬元，
    於89年9月5日購入樹林房產，貸款400 萬元。最終兩造於91
    年12月25日協議離婚，當時被告林玥楹每月所需繳納的貸款
    金額高達8 萬元，故離婚時被告林玥楹要將花蓮房產過戶給
    原告，請求原告幫忙負擔其房屋貸款。另外，依當時協議離
    婚時，被告林玥楹額外付予原告275,000 元，給原告處理自
    己外面的債務，逕而原告同意離婚。
(二)就離婚協議書第四條(三)的約定，女方同意將系爭房地過戶
    給男方，惟就系爭房地之貸款清償問題另有相互口頭約定，
    貸款由男方繳納，原告要繼受財產，也要承受貸款，被告林
    玥楹當時已將房屋要過戶給原告打理，應無需再負擔當時之
    房屋貸款，但在辦理過戶時，原告又聲稱無能力繳交過戶之
    契稅，又向被告林玥楹索討金錢繳納，但被告林玥楹不予理
    會。後被告林玥楹於93年底接到鈞院之通知，瑞穗鄉之房產
    將執行拍賣，被告林玥楹當下立即請兒子電話聯繫原告，請
    他出面處理相關事宜，原告得知後卻一再逃避不肯出面處理
    ，被告林玥楹為不影響自身的信用狀況，於94年1月5日至花
    蓮玉里土地銀行，辦理塗銷查封登記，而後就開始由兒子湯
    智傑繳納房屋貸款。
(三)另據離婚協定書第四條(二)約定「男方同意分十年償還女方
    34萬元，不可藉故拖延。男方及女方在外一切債務各自負責
    清償，互不相干。」，實際上此筆款項為被告林玥楹的勞保
    殘障給付，被告因糖尿病引發視網膜病變，造成眼睛一眼失
    明，原告當時為被告林玥楹辦理勞保殘障給付，證件全數交
    付原告辦理，嗣後被原告用提款卡提領34萬元，被告林玥楹
    多次請求原告償還這筆款項，原告聲稱此款項已拿去越南購
    地投資。此筆款項經板橋地方法院99年度訴字第2425號做成
    和解筆錄，原告願付被告林玥楹27萬2千元，及自99年11月2
    日起至清償日止，按年息5%計算之利息。如今原告也無誠意
    要歸還此筆款項，由此可見，原告實屬泯滅天良之人，既要
    房產及錢財，卻不負該負擔之責任。原告和被告林玥楹已離
    婚多年本已經和原告無關係，被告林玥楹的精神心境已回復
    平靜，小孩也扶養長大成人，如今卻是原告又返回向被告林
    玥楹需求無度的追討房產，此房產已經由法院公告拍買，由
    被告之兒子湯智傑向土地銀行玉里分行辦理塗銷查封登記，
    也由湯智傑自行繳交貸款，今房產已設定抵押給湯智傑，此
    房產已和被告林玥楹無關，而由兒子自行處置。
(四)100年7月6日庭訊時，法官問:「原告為何於離婚後繳交本案
    瑞穗鄉房產之貸款？」，原告答：「是因為被告有所困難而
    幫忙繳交的。」等語，則被告當時還有樹林房貸及虎尾房貸
    為何不也一併幫忙繳交，而只繳本案房貸，原告所答並非事
    實。且原告亦自陳由雙方財產分配之狀況，原告顯無清償貸
    款之義務，又為何於離婚後原告還繳交此房產的貸款？其又
    稱部份貸款也由其負責償還，則離婚前所繳之貸款應有收據
    ，請原告出示證據證明，原告所述顯有前後矛盾之處。另據
    離婚協議書上所記載，也無紀錄房貸要由被告繼續繳交，故
    本案房地於93年底送達鈞院執行處執行拍賣，就債權債務關
    係，債權人實屬花蓮玉里土地銀行，系爭房地於94年1月4日
    由被告至玉里土地銀行辦理塗銷查封登記後，也由被告湯智
    傑開始繳交貸款，於97年4 月份繳交完畢，並有證據可資證
    明，被告湯智傑實為債權人，故將本案房產抵押設定給被告
    湯智傑，並無虛偽設定，原告並非債權人，原告追加起訴湯
    智傑實屬無據。綜上，原告既要得到房產，又不願負擔貸款
    ，其請求為無理由，應予駁回等語茲為抗辯，並聲明：原告
    之訴駁回。
四、本院之判斷：
    原告主張離婚協議書第四條(三)所載，被告林玥楹同意將名
    下所有之系爭房地過戶給原告，然經原告一再催促履行，被
    告林玥楹遲未履行，嗣後林玥楹又以被告湯智傑代償系爭房
    地貸款為由，將系爭房地設定抵押權予被告湯智傑，惟系爭
    房地貸款實為被告林玥楹所清償，被告間所為之抵押權設定
    並無擔保債權存在，顯係出於通謀虛偽意思表示，自屬無效
    ，然為被告等所否認，並以前揭情詞置辯，則本件兩造之爭
    點，厥為：原告是否有權請求被告林玥楹將系爭房地所有權
    移轉登記予原告？又系爭房地之抵押權設定行為是否為通謀
    虛偽意思表示而無效？原告主張被告林玥楹、湯智傑間就系
    爭房地抵押權所擔保之債權不存在，進而代位林玥楹請求被
    告湯智傑塗銷系爭房地之抵押權設定，有無理由？茲分述如
    下：
(一)原告主張依離婚協議書約定，被告林玥楹應將其名下系爭房
    地過戶予原告等情，業據其提出與所述相符之離婚協議書影
    本為證（本院卷第6 頁），且為被告林玥楹所不爭執（本院
    卷258 頁），堪信原告主張為真實。按債權人基於債之關係
    ，得向債務人請求給付，民法第199條第1項定有明文。依兩
    造間離婚協議書第四條(三)記載：「女方同意將名下所有之
    土地坐落瑞穗鄉○○段地號0000-0000及0000-0000共兩筆過
    戶給男方。另將名下之房子建號00000-000 門牌號仁愛三街
    51號同時過戶給男方。」等語，則原告請求被告林玥楹將系
    爭房地所有權移轉登記予原告，自屬有據。雖被告林玥楹辯
    稱簽離婚協議書時系爭房地尚有貸款283 萬元，雙方約定若
    系爭房地要辦理過戶，原告要承擔房地貸款，惟原告未依約
    繳交貸款，致系爭房地遭到查封，於94年1 月由被告繳交部
    分貸款後才塗銷查封，原告若要移轉系爭房地，就要償還被
    告湯智傑為其代繳之房地貸款云云，並提出本院民事執行處
    通知函、被告湯智傑帳戶代繳貸款明細及土地銀行放款利息
    收據等件為憑。惟查，原告否認有與被告林玥楹達成協議同
    意承擔系爭房地貸款乙節，且爭房地貸款債務人為被告林玥
    楹，依離婚協議書四(二)後段約定「男方及女方在外之一切債
    務各自負責清償互不相干」等語，被告林玥楹自應清償系爭
    房地債務。再稽以土地銀行曾執本院92年度促字第12663 號
    支付命令，以被告林玥楹負欠房地貸款2,253,527 元及自92
    年10月30日起至清償日止按年息10.475% 計算之利息，暨自
    92 年11月31日起六個月內按上開利率10%，逾六個月以上者
    ，按上開利率20%計算之違約金，聲請本院93年度執字第316
    6 號事件強制執行系爭房地，系爭房地經本院民事執行處囑
    託鑑價僅有260 萬元價值，如依被告湯智傑所述其代墊系爭
    房地之本息高達280 餘萬元，則原告豈有可能同意被告林玥
    楹之要求承擔系爭房地貸款，並以此作為其取得系爭房地所
    有權之條件，而未獲任何財產利益，又何以兩造未就有爭執
    之房地貸款負擔問題載明於離婚協議書，反記載「男方及女
    方在外之一切債務各自負責清償互不相干」，故兩造間是否
    有此協議已非無疑。縱認被告林玥楹所言非虛，惟此亦屬被
    告林玥楹或湯智傑是否請求原告返還代墊款之爭執，而應另
    訴請求，被告林玥楹自不得執此主張同時履行抗辯拒絕將系
    爭房地過戶予原告，是其所辯為無理由，而不足採。故原告
    依兩造間離婚協議書約定，請求被告林玥楹應移轉系爭房地
    所有權予原告，自屬有據，應予准許。
(二)次按當事人主張有利於己之事實者，就其事實有舉證之責任
    ，民事訴訟法第277 條前段定有明文。原告另主張被告林玥
    楹明知系爭房地即將被訴請移轉過戶，為達損害原告之目的
    ，竟虛偽設定抵押權予被告湯智傑，被告湯智傑係原告與被
    告林玥楹所生之子，且並無工作收入，根本不可能有資力代
    償被告林玥楹對土地銀行之貸款債務，被告間應無債權債務
    關係存在，其抵押權設定之債權行為及物權行為實係通謀虛
    偽意思表示，然為被告等所否認，並辯稱係因原告未依約繳
    納系爭房地貸款，使系爭房地被銀行查封，被告林玥楹為不
    影響自身的信用狀況，於94年1月5日至花蓮玉里土地銀行，
    辦理塗銷查封登記，而後就開始由被告湯智傑繳納房屋貸款
    ，並於97年4 月份繳交完畢，被告湯智傑實為債權人，故將
    本案房產抵押設定給被告湯智傑，並無虛偽設定等語，則原
    告自應就被告間之抵押權設定為通謀虛偽意思表示之事實負
    舉證之責。經查，原告主張被告湯智傑雖有學星象，但真正
    看命的是被告林玥楹，被告湯智傑所提清償貸款之紀錄是被
    告林玥楹將錢交給湯智傑代為繳納的，被告林玥楹於板橋地
    方法院99年訴字第2425號案件中亦自陳係其本人清償系爭房
    地貸款，故而起訴請求原告返還代墊款，再從被告林玥楹於
    97年4 月28日將其名下瑞穗鄉○○段2390號地號土地出售得
    款400萬元後，同日繳還系爭房地貸款1,854,093元，可見被
    告林玥楹是自己賣土地還款，並提出上開案件民事起訴狀影
    本、瑞穗鄉○○段2390地號土地謄本、異動索引資料為憑。
    另經本院調閱板橋地方法院上開案卷查核，亦確認被告林玥
    楹於該案起訴請求原告返還代墊款2,532,587 元，所提出本
    人清償系爭房地貸款之證明（即存摺明細、放款利息收據）
    ，核與本案中被告湯智傑主張代償系爭房地貸款之書證相同
    ，而被告林玥楹於本案審理時亦自陳：「（在板橋起訴案件
    中，你主張本案房地房貸是你所繳，繳納金額總共0000000
    元（應為0000000 元之誤），是否屬實？）實在。是我拿錢
    給我兒子湯智傑去繳的。」、「（錢是湯智傑的，還是妳的
    ？）錢是我賺的，我拿錢給我兒子湯智傑繳，錢不夠時湯智
    傑也有幫忙。」（參本院卷第162 頁），足證系爭房地貸款
    應為被告林玥楹所出資，湯智傑僅負責拿錢繳交。被告湯智
    傑辯稱其家中有三家貸款在繳，錢不夠時其也有幫忙等語，
    惟家中既有多筆貸款在繳交，則其出資究用以清償何筆貸款
    亦無法證明，另經本院調取被告等之稅務閘門財產所得調件
    明細，被告林玥楹名下擁有多筆房產及土地，而被告湯智傑
    名下則無任何不動產，亦無穩定之收入來源（參本院卷第16
    7頁至194頁），益證被告林玥楹係有資力繳納系爭房地貸款
    。雖被告湯智傑稱有加入星象學會替人看日子，每月收入約
    4、5萬元，惟並無法舉證以實其說，自難憑採，是被告林玥
    楹辯稱係因被告湯智傑代償系爭房地貸款才設定抵押權予被
    告湯智傑用以擔保債權云云，自難採信，被告間就系爭房地
    貸款應無債權債務關係存在。
(三)按抵押權為從物權，以其擔保之債權存在為發生之要件，契
    約當事人間除以債權之發生為停止條件，或約定就將來應發
    生之債權而設定外，若所擔保之債權不存在，縱為抵押權之
    設定登記，仍難認其抵押權業已成立（最高法院94年度台上
    字第112 號判決要旨參照），是抵押權之成立，違反其成立
    上之從屬性者，應屬無效，縱有抵押權之登記，該項登記亦
    無效。次按表意人與相對人通謀而為虛偽之意思表示者，其
    意思表示無效，為民法第87條第1 項前段所明定。準此，因
    出於通謀虛偽意思表示所成立之抵押權設定之債權行為及物
    權行為均應認為無效。查被告林玥楹抗辯其與被告湯智傑間
    就系爭房地因有貸款代償之事實而存有債權債務關係，不足
    採信，已如前述；又系爭房地於97年4 月繳交完畢，卻遲至
    99年10月8 日始設定抵押權予被告湯智傑，且該抵押權又是
    在原告寄發存證信函及向板橋地方法院起訴請求被告林玥楹
    過戶系爭房地後始設定，渠等本意應係在逃避原告之追索，
    而非擔保被告間債權債務關係所為之設定，被告間設定之抵
    押權所擔保之債權既不存在，則原告主張被告林玥楹與被告
    湯智傑間就系爭房地所為之代償債權行為及抵押權設定之物
    權行為，均為通謀虛偽意思表示，足堪採信。則依民法第87
    條第1 項前段規定及上開說明，渠等所為之抵押權設定登記
    行為，係通謀虛偽意思表示，自屬無效。
(五)復按民法第242 條規定：「債務人怠於行使其權利時，債權
    人因保全債權，得以自己之名義，行使其權利。但專屬於債
    務人本身者，不在此限。」，本件被告林玥楹既依兩造離婚
    協議書之約定應移轉系爭房地所有權予原告，惟至今仍未履
    行，又通謀虛偽將系爭房地設定抵押權予被告湯智傑，故原
    告本於債權人之地位，為保全其請求被告林玥楹移轉系爭房
    地之債權，自得以自己之名義代位被告林玥楹行使對於被告
    湯智傑之所有物回復原狀請求權。從而，原告以被告林玥楹
    之債權人地位，依民法第242 條之規定，代位被告林玥楹依
    民法第113 條之規定，請求被告湯智傑塗銷系爭房地之抵押
    權設定登記，於法有據，應予准許。
五、從而，原告依離婚協議書第四條(三)約定，請求被告林玥楹
    應移轉系爭房地所有權予原告，及依民法第87條第1項、第2
    42條規定，代位被告林玥楹請求被告湯智傑塗銷系爭房地抵
    押權設定，均屬有據，應予准許，判決如主文所示。
六、本件事證已臻明確，兩造其餘攻擊防禦方法，經核與本件判
    決結果不生影響，爰不一一論述，附此敘明。
七、據上論結，原告之訴為有理由，依民事訴訟法第78條、第85
    條第1項，判決如主文。
中    華    民    國   100    年    8     月    17    日
                            臺灣花蓮地方法院民事庭
                              法      官    劉雪惠
上列為正本係照原本作成。
如不服本判決，應於送達後20日內，向本院提出上訴狀並表明上
訴理由，如於本判決宣示後送達前提起上訴者，應於判決送達後
10日內補提上訴理由書（須按他造當事人之人數附繕本）。
中    華    民    國   100    年    8     月    17    日
                              法院書記官    黃倪濱